【裁判字號】    96,保險,44
【裁判日期】    970131
【裁判案由】    給付保險金
【裁判全文】
臺灣高雄地方法院民事判決              96年度保險字第44號
原      告  乙○○
訴訟代理人  連立堅律師
            李淑欣律師
被      告  三商美邦人壽保險股份有限公司
法定代理人  甲○○
訴訟代理人  郭憲文律師
上列當事人間請求給付保險金事件，經本院於民國97年1 月14日
言詞辯論終結，判決如下：
    主  文
被告應給付原告新臺幣壹佰萬元及自民國九十五年一月二十八日
起至清償日止，按年息百分之十計算之利息。
訴訟費用由被告負擔。
本判決於原告以新臺幣參拾參萬伍仟元供擔保後，得假執行。但
被告如以新臺幣壹佰萬元為原告預供擔保後，得免為假執行。
    事實及理由
一、原告主張：伊於民國94年2 月2 日以其母即訴外人鄭王燕釵
    為被保險人，伊為受益人，向被告投保傷害保險，保險金額
    於意外傷害死亡時為新台幣（下同）100 萬元。嗣鄭王燕釵
    於保險期間內之94年12月18日參加旅遊時，因頭部外傷而顱
    內出血並因而於同年月21日死亡，伊乃依約向被告申請理賠
    ，竟遭拒絕。爰依保險契約之法律關係，提起本訴，並聲明
    求為命被告給付100 萬元及加計自95年1 月28日起至清償日
    止，按年息10% 計算利息，且願供擔保為假執行之判決。
二、被告則以：伊對原告有以鄭王燕釵為被保險人、原告為受益
    人及鄭王燕釵係因顱內出血而死亡之事實並不爭執，但顱內
    出血並非一定為意外傷所造成，鄭王燕釵是否符合保險契約
    所訂意外死亡之要件，仍應由原告為舉證證明等語，資為抗
    辯。並聲明駁回原告之訴。
三、兩造不爭執之事項：
    原告於94年2 月2 日以其母鄭王燕釵為被保險人，原告為受
    益人，向被告投保傷害保險，保險金額於意外傷害死亡時為
    100 萬元。嗣鄭王燕釵於保險期間間內之94年12月18日參加
    旅遊時，因顱內出血而於同年月21日9 時30分死亡，有該保
    險契約、診斷證明書及相驗屍體證明書在卷可稽。
四、本件之爭點為：被保險人鄭王燕釵是否符合保險契約所訂意
    外傷害死亡之要件？經查：
  (一)按保險契約率皆為定型化契約，被保險人鮮有依其要求變更
    契約約定之餘地；又因社會之變遷，保險巿場之競爭，各類
    保險推陳出新，故於保險契約之解釋，應本諸保險之本質及
    機能為探求，並應注意誠信原則之適用，倘有疑義時，應為
    有利於被保險人之解釋（保險法第54條第2 項參照），以免
    保險人變相限縮其保險範圍，逃避應負之契約責任，獲取不
    當之保險費利益，致喪失保險應有之功能，及影響保險巿場
    之正常發展。意外傷害保險乃相對於健康保險，健康保險係
    承保疾病所致之損失；意外傷害保險則在承保意外傷害所致
    之損失。人之傷害或死亡之原因，其一來自內在原因，另一
    則為外在事故（意外事故）。內在原因所致之傷害或死亡，
    係指被保險人因罹犯疾病、細菌感染、器官老化衰竭等身體
    內部因素所致之傷害或死亡；至外來事故（意外事故），則
    係指內在原因以外之一切事故而言，其事故之發生為外來性
    、偶然性，而不可預見，除保險契約另有特約不保之事項外
    ，意外事故均屬意外傷害保險所承保之範圍（最高法院92年
    度台上字第2710號判決參照）。又關於保險法第131 條所規
    定之意外傷害之界定，在有多數原因競合造成傷殘或死亡事
    故之情形時，應側重於「主力近因原則」，以是否為被保險
    人因罹犯疾病、細菌感染、器官老化衰竭等身體內在原因以
    外之其他外來性、突發性（偶然性）、意外性（不可預知性
    ）等因素作個案客觀之認定，並考量該非因被保險人本身已
    存在可得預料或查知之外在因素，是否為造成意外傷殘或死
    亡事故之主要有效而直接之原因（即是否為其重要之最近因
    果關係）而定（最高法院94年度台上字第1816號判決參照）
    。
  (二)系爭「三商美邦個人傷害保險」契約條款第2 條約定：「被
    保險人於本契約有效期間內，因遭受意外傷害事故，致其身
    體蒙受傷害而致殘廢死亡時，依照本契約之約定，給付保險
    金。前項所稱意外傷害事故，指非由疾病引起之外來突發事
    故」（本院卷第11頁）。揆諸前開說明，系爭保險契約所稱
    之意外傷害事故，在被保險人發生意外事故為導致死亡之主
    要且有效原因之情形，雖被保險人若不先有疾病，即不致發
    生意外而致死亡，亦不能謂其死亡與該意外事故無相當因果
    關係。
  (三)證人即與鄭王燕釵一同參加旅遊活動之胡巧雲於警詢時證述
    ：「我與鄰居鄭王燕釵一同前往旅遊，於94年12月18日下午
    16時至17時10分，我們旅遊南部風景區『情人碼頭』，參觀
    完畢上車後，鄭王燕釵告訴我及旁邊的人說她剛剛撞到東西
    現在頭暈暈的，她於車上唱完所點的歌曲後就暈倒，我們就
    趕緊通知救護車送醫急救」、「約18時許因遊覽車行駛在高
    速公路上，發生該事故我就立即告知導遊小姐，由她通知救
    護車，於嘉義交流道與救護車會合前往嘉義華濟醫院及急救
    ，後因醫院告知說要立即開刀，我才打電話通知他的兒子（
    乙○○）告知情形，他就決定轉診台中縣沙鹿童綜合醫院救
    治」等語；於檢察官訊問時證稱：「我們是在18日早上7 點
    10 分 坐遊覽出遊，總共43人，目的地先到屏東東港，死者
    （即鄭王燕釵）在逛完『情人碼頭』上車後，就跟我們說頭
    有撞到，但是我沒有細問，她在車上唱完一首歌之後，說她
    的頭很暈，然後就暈倒了」等語，有各該筆錄在卷可稽（臺
    灣臺中地方法院檢察署相驗卷第8 至9 頁、第17至18頁）。
    則依證人上開所述，鄭王燕釵於94年12月18日暈倒送醫前頭
    部曾發生碰撞，應堪認定。
  (四)又鄭王燕釵於94年12月28日送醫後，經診斷為「頭部外傷併
    左側急性硬腦膜下出血及顱內出血」，於94年12月20日生命
    徵象下降，經醫師急救無效，而辦理自動出院等情，有童綜
    合醫療社團法人童綜合醫院（下稱童綜合醫院）病歷摘要、
    診斷書及診斷證明書附卷足憑（本院卷第18至22頁）。而臺
    灣台中地方法院檢察署（下稱臺中地檢署）檢察官會同法醫
    師於94年12月21日進行相驗，經依鄭王燕釵死亡時所顯現之
    外觀及病歷摘要等勘驗之結果，死者死因為「顱內出血」，
    致死創傷為「頭部外傷」，故臺中地檢署乃據以出具相驗屍
    體證明書，記載鄭王燕釵之死亡原因為：「直接引起死亡之
    原因：甲、顱內出血；先行原因（若有引起上述死因之疾病
    或傷害）：乙、頭部外傷，丙：摔倒」，亦有臺中地檢署驗
    斷書及相驗屍體證明書附卷可稽（台中地檢署相驗卷第22至
    28頁）。
  (五)被告雖辯稱依嘉義縣政府消防局太保分隊救護記錄表所載鄭
    王燕釵並無明顯之頭部外傷，且鄭王燕釵之死亡應係高血壓
    所引起之顱內出血所致云云。惟查：
  1.嘉義縣政府消防局太保分隊救護記錄表雖記載：鄭王燕釵「
    無外傷」，過去病史為「高血壓」等文（本院卷第35頁），
    惟該記錄所述過去病史乃係鄭王燕釵友人（蔡順聰）告知救
    護人員，而鄭王燕釵當時呈現昏迷狀態，無法言語，救護人
    員研判患者須儘速救醫，於現場迅速檢視患者外觀未有流血
    等現象，研判未有外傷，立即給予必要之處置後即將患者送
    醫治療等情，有嘉義縣消防局96年12月6 日嘉縣消護字第09
    60017332號函在卷可稽（本院卷第122 頁）。則嘉義縣消防
    局既僅係以病患是否有開放性之流血傷口，以及病患友人所
    謂過去病史之陳述，即據以為上開記錄，其正確性自屬堪疑
    ，而不足為有利於被告之認定。
  2.又鄭王燕釵送往華濟醫院急診後，該院急診檢驗黏貼單上固
    記載診斷為「未提及腦梗塞之腦動脈阻塞」（本院卷第39頁
    ），但經本院函詢其係以何項檢查方法為上開診斷後，該院
    函覆略以：患者鄭王燕釵被送至本院急診時意識昏迷，身體
    無明顯外傷，經腦部電腦掃描檢查發現，顱內左側硬腦膜內
    大量血腫，壓迫大腦位移。顱內硬腦膜下血腫一般原因為外
    傷造成，亦有華濟醫院96年12月24日華（圖）字第96122401
    號函附卷足憑。再經本院函詢童綜合醫院關於鄭王燕釵經該
    院診斷為「頭部外傷併左側急性硬腦膜下出血及顱內出血」
    ，此項病症之成因為何？能否判定係屬外傷性顱內出血或自
    發性臚內出血（如中風）？及該院當時係如何判定鄭王燕釵
    受有頭部外傷等事項，經童綜合醫院函覆：病患鄭王燕釵因
    腦部電腦斷層檢查顯示左側急性硬腦膜下出血及顱內出血，
    根據多年處理腦部出血疾病之經驗，難以用自發性腦出血如
    中風去解釋整個病情，根據經驗法則絕大部分（95% 以上）
    此種病情為外力撞擊（包括外物撞擊或跌倒）頭顱部分所造
    成，亦有該院96年11月28日（96）童醫字第1590號函在卷足
    稽。
  3.況所謂頭部外傷顧名思義係指頭部受到外力直接或間接作用
    所造成的一種傷害，可從頭皮撕裂傷到顱骨骨折、顱內出血
    、腦挫傷等。而頭部出現撕裂、瘀血，足以証明有頭部外傷
    ，但外傷性顱內出血亦可能發生於頭部外表沒有傷痕的病人
    （台北榮民總醫院神經醫學中心神經外科所著「疾病簡介─
    頭部外傷」乙文參照）。則綜合前揭證人證詞、臺中地檢署
    相驗證明書、驗斷書、華濟醫院、童綜合醫院函文及鄭王燕
    釵病歷資料等，堪認鄭王燕釵之致死原因顱內出血應係因其
    頭部受外力撞擊致頭部外傷所造成。被告上開所辯，自非可
    採。
  (六)依上所述，本件原告既已舉證證明鄭王燕釵係因頭部受撞擊
    致頭部外傷造成顱內出血而死亡，而鄭王燕釵出遊時頭部受
    外力撞擊之原因顯不具有可預測性，應可認係屬不可預知之
    意外事故，堪認符合兩造訂立之個人傷害保險條款所約定「
    意外傷害事故」之要件。從而，原告請求被告給付保險金，
    應屬有據。
  (七)至被告雖聲請本院再函詢華濟醫院及童綜合醫院說明係如何
    判斷鄭王燕釵上開疾病之成因為頭部外傷所造成，及有無可
    能係腦中風造成等情，並聲請將本件送請台大醫院鑑定鄭王
    燕釵之死亡究係因意外撞擊頭部或腦中風所造成，惟華濟醫
    院及童綜合醫院已就鄭王燕釵上開病情為頭部外傷或外力撞
    擊（包括外物撞擊或跌倒）頭顱部分所造成，而難以用自發
    性腦出血如中風解釋等情函覆明確，且綜合前開各項證據，
    鄭王燕釵之死亡原因顱內出血應係因頭部意外受外力撞擊致
    頭部外傷所造成，詳如前述，是本件自無再為函詢及鑑定之
    必要，附此敘明。
五、按保險人應要保人或被保險人交齊證明文件後，於約定期限
    內給付賠償金額，無約定期限者，應於接到通知後15日內給
    付之；保險人因可歸責於自已之事由致未在前項規定期限內
    為給付者，應給付遲延利息年利一分；保險法第34條第1 、
    2 項定有明文；兩造所訂系爭保險契約第13條亦有相同之約
    定。原告主張依兩造系爭保險契約之約定，於94年12月26日
    將鄭王燕釵遭受意外事故死亡之事實通知被告，並於95年1
    月12日檢附相關文件提出保險金給付之申請，遭被告拒絕給
    付等情，已據其提出保險金申請書2 份為證，被告對此復未
    為不爭執。則原告爰依兩造所定個人傷害保險契約之約定，
    併請求被告給付自原告95年1 月12日請求給付保險金之日起
    屆滿15日之翌日即同年1 月28日起至清償日止，按年息10%
    計算之利息，洵屬有據。
六、綜上所述，原告依據保險契約之法律關係，請求被告給付10
    0 萬元及自95年1 月28日起至清償日止，按年息10% 計算之
    利息，為有理由，應予准許。
七、本件兩造均陳明願供擔保請准為假執行或免為假執行之宣告
    ，經核均無不合，爰分別酌定相當之擔保金額准許之。
八、本件事證已臻明確，兩造其餘之攻擊防禦方法核與判決結果
    不生影響，毋庸一一論列，併此敘明。
九、據上論結，本件原告之訴為有理由，依民事訴訟法第78條、
    第390 條第2 項，第392 條第2 項，判決如主文。
中    華    民    國    97    年    1     月    31    日
                  民事第一庭  法  官  劉惠娟
以上正本係照原本作成。
如不服本判決，應於送達後20日內，向本院提出上訴狀並表明上
訴理由，如於本判決宣示後送達前提起上訴者，應於判決送達後
20日內補提上訴理由書（須附繕本）。
                              書記官  林雯琪
中    華    民    國    97    年    1     月    31    日


司法院資訊處製作；財團法人民間司法改革基金會備份。
